臺灣高等法院刑事裁定
111年度抗字第833號
抗  告  人
即受 刑 人  蔡瑞文



上列抗告人即受刑人因聲請定其應執行刑案件，不服臺灣新北地
方法院中華民國111年4月27日裁定（111年度聲字第710號），提
起抗告，本院裁定如下：
    主  文
原裁定關於附表編號1至18所示各罪所定應執行刑部分、附表編
號19至26所示各罪所定應執行刑部分均撤銷。
蔡瑞文所犯如附表編號1至18所示各罪所處之刑，應執行有期徒
刑肆年陸月。又所犯如附表編號19至26所示各罪所處之刑，應執
行有期徒刑貳年。
    理  由
一、原裁定意旨略以：
　㈠抗告人即受刑人蔡瑞文（下稱「抗告人」）所犯如附表編號1
    至18、編號19至26所示各罪，業經本院、原審法院各判處如
    各該部分所示之刑確定在案，有本院被告前案紀錄表及各該
    刑事判決在卷可稽，合先敘明。
　㈡關於附表編號1至18部分：
　⒈抗告人所犯如附表編號1至3、6至11、13至16、18所示之罪均
    屬得易科罰金之罪，附表編號4至5、12、17所示之罪則均係
    不得易科罰金之罪，依刑法第50條第1項但書、第2項之規定
    ，須經抗告人請求檢察官聲請定其應執行刑，始得依刑法第
    51條規定定之，茲受刑人就附表編號1至18所示之各罪，已
    於民國111年1月5日具狀請求檢察官聲請合併定其應執行之
    刑，此有抗告人所提定刑聲請切結書存卷可佐。又附表編號
    2至3所示2罪、附表編號4至5所示2罪、附表編號6至11所示6
    罪、附表編號13至14所示2罪，雖各曾經法院定應執行刑，
    但已定刑之各組於本件並未拆分，則參酌最高法院110年度
    台抗大字第489號刑事裁定意旨，附表編號1至18所示各罪刑
    仍得合併更定其應執行刑。再者，原審法院係附表編號1至1
    8各案件之犯罪事實最後判決法院，是檢察官就附表編號1至
    18部分，聲請定其應執行之刑，核屬正當，應予准許。
　⒉抗告人所犯如附表編號2至3所示2罪，前經原審法院以107年
    度審易字第3248號判決定應執行刑為有期徒刑4月確定；附
    表編號4至5所示2罪，前經本院以108年度上易字第603號判
    決定應執行刑為有期徒刑1年確定；附表編號6至11所示6罪
    ，前經本院以108年度上易字第603號判決定應執行刑為有期
    徒刑1年2月確定；附表編號13至14所示2罪，前經原審法院
    以108年度審易字第2057號判決定應執行刑為有期徒刑7月確
    定，惟揆諸前揭說明，法院定其應執行刑不得逾越刑法第51
    條第5款所定法律之外部界限，即不得重於附表編號1至18所
    示之18罪宣告刑之總和，亦應受內部界限之拘束，即不得重
    於附表編號2至3所示2罪、附表編號4至5所示2罪、附表編號
    6至11所示6罪、附表編號13至14所示2罪之應執行刑及附表
    編號1、12、15至18所示宣告刑之總和（即有期徒刑6年）。
    經審核抗告人所犯如附表編號1至18所示各罪，均係於附表
    編號1所示之本院108年度上訴字第344號判決確定日（即108
    年4月15日）以前所犯，抗告人所犯前述各罪之不法及罪責
    程度、對其施以矯正之必要性與適當性，並斟酌抗告人於定
    刑聲請切結書意見欄，陳稱盼予較輕刑度，予其自新機會等
    語，爰就抗告人所犯前述18罪，定其應執行刑為有期徒刑5
    年10月。又抗告人所犯如附表編號1至3、6至11、13至16、1
    8所示之犯行，雖均為得易科罰金之罪，惟依前揭說明，經
    與附表編號4至5、12、17所示均不得易科罰金之罪合併處罰
    結果，自無庸為易科罰金之諭知。
　㈢關於附表編號19至26部分：
　⒈抗告人所犯如附表編號19至24所示之罪均屬得易科罰金之罪
    ，附表編號25、26所示之罪則均係不得易科罰金之罪，依刑
    法第50條第1項但書、第2項規定，須經抗告人請求檢察官聲
    請定其應執行刑，始得依刑法第51條規定定之，茲抗告人就
    附表編號19至26所示之各罪，已於111年1月5日具狀請求檢
    察官聲請合併定其應執行之刑，此有抗告人所提定刑聲請切
    結書存卷可佐。又附表編號19至22所示4罪、附表編號23至2
    4所示2罪，雖各曾經法院定應執行刑，但已定刑之各組於本
    件並未拆分，參酌最高法院110年度台抗大字第489號刑事裁
    定意旨，附表編號19至26所示之罪刑仍得合併更定其應執行
    刑。再者，原審法院係附表編號19至26所示案件之犯罪事實
    最後判決法院，是檢察官就附表編號19至26部分，聲請定其
    應執行之刑，核屬正當，應予准許。
　⒉抗告人所犯如附表編號19至22所示4罪，前經原審法院以108
    年度簡字第7039號判決定應執行刑為有期徒刑1年確定；附
    表編號23至24所示2罪，前經原審法院以109年度簡字第403
    號判決定應執行刑為有期徒刑4月確定。揆諸前揭說明，法
    院定其應執行刑即不得逾越刑法第51條第5款所定法律之外
    部界限，即不得重於附表編號19至26所示之8罪宣告刑之總
    和，亦應受內部界限之拘束，即不得重於附表編號19至22所
    示4罪、附表編號23至24所示2罪之應執行刑及附表編號25、
    26所示宣告刑之總和（即有期徒刑2年7月）。經審核抗告人
    所犯如附表編號19至26所示各罪，均係於附表編號19至22所
    示之原審法院108年度簡字第7039號判決確定日（即108年12
    月27日）以前所犯，抗告人所犯前述各罪之不法及罪責程度
    、對其施以矯正之必要性與適當性，並斟酌抗告人於定刑聲
    請切結書意見欄，陳稱盼予較輕刑度，給其自新機會等語，
    爰就抗告人所犯前述8罪，定其應執行刑為有期徒刑2年6月
    。又受刑人所犯如附表編號19至24所示之罪，均為得易科罰
    金之罪，惟經與附表編號25、26所示均不得易科罰金之合併
    處罰結果，自無庸為易科罰金之諭知等語。
二、抗告意旨略以：
　㈠按對於數罪併罰執行刑之宣告，原則上得區分為累加主義、
    吸收主義及限制加重主義。對於數罪之執行刑不採取算數式
    的累加，理由就在於「責任原則」。由於人的資源（生命、
    財富、體力、耐心及快樂的能力）是有限的，刑罰的增加，
    對於一個人的意義並不是如同數字關係上的相加，而是對於
    一個人的生命改變。5年加5年就數字而言固然等於10年，但
    是實際上後面的5年很可能就是使一個人完全無法再融入社
    會生活或對自己完全絕望的5年，甚至可能是結束生命的5年
    ，以致根本改變了刑罰的種類，實際痛苦不合於衡平原則。
　㈡按刑法第50條數罪併罰所規定的定執行刑模式，是保證充分
    評價與不過度評價的方法，從刑法第50條各款規定觀之，可
    知無期徒刑不能變成有期徒刑，有期徒刑不能形同無期徒刑
    ，以有期徒刑為例，若有期徒刑的執行過長，即與無期徒刑
    無異，會變成過度評價。又國家使用刑罰懲罰或矯治犯罪，
    必須考慮手段效益，過度刑罰會使邊際效用遞減，未必能達
    到目的，故數罪合併定執行刑的制度，內部功能是依據罪責
    相當原則，進行充分而不過度的評價，外部功能則是實現刑
    罰經濟的功能。基於罪刑相當原則，在多數犯罪定其應執行
    刑之情形，應有責任遞減原則之適用，重在對犯罪人本身及
    所犯各罪的情狀綜合審酌，法院應考量行為人從其犯數罪所
    反映的人格特性，依刑罰經濟的功能，調和應報與預防間的
    兩大目的。
　㈢又法律上屬於自由裁量之事項，有其外部性界限及內部性界
    限，並非概無拘束。依據法律之具體規定，法院應在其範圍
    選擇為適當之裁判者，為外部性界限；而法院為裁判時，應
    考量法律之目的，及法律秩序之理念所在者，為內部性界限
    。法院為裁判時，二者均不得有所踰越。在數罪併罰，有二
    裁判以上，定其應執行之刑時，固屬於法院自由裁量之事項
    ，然仍應受前揭外部性界限及內部性界限之拘束。
  ㈣抗告人所犯前揭各罪，大部分為竊盜、施用毒品之罪，竊盜
    部分又以普通竊盜罪居多，加重竊盜罪僅有附表編號4、5、
    12、25等4罪，且犯案時間密接、犯案類型相同，竊盜之財
    物均非重，參以抗告人多次施用毒品之前科，明顯係為供給
    抗告人自己施用毒品所需，亦係因好逸惡勞，更生不易所致
    ，基於罪罰相當原則，自應適用調減其執行刑，以符比例原
    則。原裁定就抗告人所犯如附表編號1至18之罪，定應執行
    刑為有期徒刑5年10月，另就抗告人所犯如附表編號19至26
    之罪，定應執行刑為有期徒刑2年6月，酌減之刑期甚少，顯
    違公平、比例原則。抗告人因連續犯多起竊盜、施用毒品等
    罪，固屬咎由自取，無可怨天尤人，然以抗告人所犯罪行情
    狀，實尚嫌過苛。爰提起抗告，請求重新裁定，寬減刑期，
    裨勵抗告人早日自新，重新做人，今後不敢再稍逾律法等語
    。
三、經查：
　㈠原審就抗告人所犯如附表編號1至18所示各罪所處之刑定應執
    行有期徒刑5年10月，就抗告人所犯如附表編號19至26所示
    各罪所處之刑定應執行有期徒刑2年6月外，另就抗告人所犯
    如附表編號27至31所示各罪所處之刑，定應執行拘役100日
    ，並諭知易科罰金之折算標準。抗告人就其中所定拘役刑部
    分，並未提起抗告，是原裁定就此部分業已確定，非屬本院
    應審查之範圍，合併敘明。
　㈡按數罪併罰，有二裁判以上者，依刑法第51條之規定，定其
    應執行之刑，同法第53條定有明文。查抗告人為附表編號2
    所示行為後，刑法第50條業於102年1月23日修正公布，於同
    年1月25日起施行，依修正後規定，對於裁判前所犯數罪存
    有該條第1項但書各款所列情形，除抗告人請求檢察官聲請
    定應執行刑者外，已不得併合處罰之，而修正前刑法剝奪抗
    告人原得易刑處分之利益，自屬不利於抗告人。是數罪併罰
    定應執行刑，於新法施行後，應依刑法第2條第1項之規定，
    適用最有利於抗告人之法律。本件受刑人於裁判確定前犯附
    表編號1至18所示18罪，其中附表編號2係於新法施行前所犯
    ，且其中編號1至3、6至11、13至16、18所示之罪均係得易
    科罰金之罪，編號4、5、12、17所示之罪均係不得易科罰金
    之罪，經比較新舊法結果，以修正後之規定較有利於抗告人
    ，依刑法第2條第1項但書規定，自應適用修正後之刑法第50
    條規定，定其應執行之刑。
　㈢又按量刑之輕重，固屬事實審法院得依職權自由裁量之事項
    ，惟並非概無法律上之限制，仍應受比例原則及公平原則之
    限制。數罪併罰有二裁判以上宣告多數有期徒刑者，依刑法
    第53條、第51條第5款之規定「於各刑中之最長期以上，各
    刑合併之刑期以下，定其刑期。但不得逾30年。」係採「限
    制加重原則」規範執行刑之法定範圍，為其定刑之外部界限
    。乃因一律將宣告刑累計執行，刑責恐將偏重而過苛，不符
    現代刑事政策及刑罰之社會功能，而有必要透過定應執行刑
    程式，授權法官對被告本身及所犯各罪為總檢視，進行充分
    而不過度之評價，以妥適調整之。又刑法第57條之規定，係
    針對個別犯罪之科刑裁量，明定刑罰原則及尤應審酌之各款
    事項，以為科刑輕重之標準；至數罪併罰定應執行刑之裁量
    標準，法無明文，然其裁量仍應兼衡罪責相當及特別預防之
    刑罰目的，具體審酌整體犯罪過程之各罪關係（例如各行為
    彼此間之關聯性《數罪間時間、空間、法益之異同性》、所侵
    害法益之專屬性或同一性、數罪對法益侵害之加重效應等）
    及罪數所反應行為人人格及犯罪傾向等情狀綜合判斷，為妥
    適之裁量，仍有比例原則及公平原則之拘束，倘違背此內部
    界限而濫用其裁量，仍非適法（最高法院104年度台抗字第7
    18號裁定意旨參照）。具體而言，於併合處罰酌定執行刑時
    ，應視行為人所犯數罪之犯罪類型而定，倘行為人所犯數罪
    屬相同之犯罪類型者（如複數竊盜、施用或販賣毒品等），
    於併合處罰時，其責任非難重複之程度較高，宜酌定較低之
    應執行刑，倘行為人所犯數罪非惟犯罪類型相同，且行為態
    樣、手段、動機亦均相似者，於併合處罰時，其責任非難重
    複之程度更高，宜酌定更低之應執行刑。
  ㈣抗告人因犯附表編號1至18所示18罪及附表編號19至26所示8
    罪，各經本院、原審法院先後判處罪刑確定在案【按本件聲
    請意旨檢附之附表（見原審卷第9至17頁），其中部分內容
    有誤，應更正如本裁定附表所示】，此有各該判決及本院被
    告前案紀錄表附卷可參。其中如附表編號1至3、6至11、13
    至16、18所示均得易科罰金之罪與編號4、5、12、17所示均
    不得易科罰金之罪，及附表編號19至24所示均得易科罰金之
    罪與編號25、26所示均不得易科罰金之罪，依刑法第50條第
    1項但書規定，原不得合併定其應執行刑，惟抗告人已請求
    檢察官聲請定其應執行刑，此有抗告人於111年1月5日出具
    之「定刑聲請切結書」2紙在卷可稽，各合於刑法第50條第2
    項之規定，是原審依檢察官之聲請，就抗告人所犯如附表編
    號1至18所示18罪定應執行刑為有期徒刑5年10月，從形式上
    觀察，乃於各刑中之最長期（編號5、17所示有期徒刑9月）
    以上，及編號2至3曾定之執行刑（有期徒刑4月）、編號4至
    5曾定之執行刑（有期徒刑1年）、編號6至11曾定之執行刑
    （有期徒刑1年2月）、編號13至14曾定之執行刑（有期徒刑
    7月），加計其他各裁判所宣告之刑（即編號1、12、15至18
    所示各罪所處有期徒刑各5月、7月、4月、4月、9月、6月）
    之總和（即有期徒刑6年）以下，定其應執行之刑；另就如
    附表編號19至26所示8罪定應執行刑為有期徒刑2年6月，從
    形式上觀察，乃於各刑中之最長期（編號26所示有期徒刑8
    月）以上，及編號19至22曾定之執行刑（有期徒刑1年）、
    編號23至24曾定之執行刑（有期徒刑4月），加計其他各裁
    判所宣告之刑（即編號25、26所示各罪所處有期徒刑各7月
    、8月）之總和（即有期徒刑2年7月）以下，定其應執行之
    刑，雖各未逾越刑法第51條第5款所定之限制。
  ㈤惟附表編號1至18所示之18罪，其中編號1、15、17係施用第
    一級、第二級毒品罪，俱屬沾染毒癮之病患性犯罪，編號2
    、3、7、10、11、13、14、16均係普通竊盜罪，編號4至6、
    12各係踰越安全設備竊盜罪、毀壞安全設備侵入住宅竊盜罪
    、攜帶兇器竊盜未遂罪、侵入住宅竊盜罪，均係侵害個人之
    財產法益，或併侵害居住安寧，編號8係毀損罪，同係破壞
    他人之財產權，編號9係行使偽造特種文書罪，係為竊盜變
    造機車車牌以規避警方查緝，編號18係隱匿關係他人刑事被
    告證據罪，妨害國家刑罰權之行使，均尚非具不可替代性、
    不可回復性，且前述犯罪除編號2之竊盜罪係97年5月26日12
    時許前不詳時間所為，其餘各罪均係107年3月至8月間、同
    年11月、12月、108年2月19日所犯，部分罪質、行為態樣、
    手段及動機相同或近似，責任非難重複之程度較高；另附表
    編號19至26所示之8罪，其中編號19至24均係普通竊盜罪，
    編號25係毀越安全設備侵入住宅竊盜罪，均係侵害個人財產
    法益，或併侵害居住安寧，編號26係施用第一級毒品罪，屬
    沾染毒癮之病患性犯罪，亦與侵害不可回復性之個人法益之
    犯罪有別，且其中除編號26之施用第一級毒品係108年5月22
    日所為，其餘各罪均係108年4月19日或21日所犯，犯罪時間
    密接，行為態樣、手段及動機相同或近似，責任非難重複之
    程度甚高。揆諸前揭說明，自應於酌定應執行刑時，各考量
    上情並反映於所定刑度，俾貫徹罪刑相當原則，以維護公平
    正義、法律秩序之理念及目的。原裁定疏未審酌及此，遽就
    附表編號1至18所示18罪定應執行刑為有期徒刑5年10月，另
    就附表編號19至26所示8罪定應執行刑為有期徒刑2年6月，
    難謂符合比例原則、罪刑相當原則等內部界限，復未說明其
    係如何各審酌整體犯罪過程之各罪關係、罪數所反應行為人
    即抗告人之人格及犯罪傾向等情而為上開酌定，所為刑罰裁
    量職權之行使，自非妥適。抗告意旨指摘原裁定不當，為有
    理由。
  ㈥原裁定既各有前揭不當，自應予撤銷，為免發回原審法院更
    行裁定，徒增司法資源之耗費，爰自為裁定。經審酌檢察官
    依抗告人之請求，聲請就附表編號1至18、編號19至26所示
    各罪所處之刑，各定其應執行刑，於法尚無不合，並斟酌抗
    告人犯罪之情節、行為次數、態樣、手段、動機、犯罪時間
    間隔、侵害法益性質、抗告人人格及犯罪傾向等前揭各情，
    而為整體非難評價，各定其應執行刑如主文第2項前段、後
    段所示。
據上論斷，應依刑事訴訟法第413條、第477條第1項，刑法第2條
第1項但書、第50條第2項、第53條、第51條第5款，裁定如主文
。　
中　　華　　民　　國　　111 　年　　7 　　月　　5 　　日
                  刑事第十五庭  審判長法  官  陳芃宇
                                      法  官  曹馨方
                                      法  官  陳勇松
以上正本證明與原本無異。
如不服本裁定，應於收受送達後五日內向本院提出抗告狀。
                                      書記官  邱紹銓 
中　　華　　民　　國　　111 　年　　7 　　月　　6 　　日